【裁判字號】    96,易,921
【裁判日期】    970731
【裁判案由】    妨害名譽
【裁判全文】
臺灣臺北地方法院刑事判決               96年度易字第921號
公  訴  人  臺灣臺北地方法院檢察署檢察官
被      告  甲○○
選任辯護人  石宜琳律師
上列被告因妨害名譽案件，經檢察官提起公訴（96年度偵續字第
115號），本院判決如下：
    主  文
甲○○無罪。
    理  由
一、公訴意旨略以：被告甲○○前為財團法人築夢教育基金會（
    下稱築夢基金會）員工，丙○○則為築夢基金會負責人。詎
    被告竟於民國94年9月2日，與於94年7月4日離職之築夢基金
    會員工乙○○（由檢察官另行聲請簡易判決處刑）共同意圖
    散布於眾，由被告撰寫部分文字後，以電子郵件寄給乙○○
    ，由乙○○在臺北市○○區○○路140巷7之4號3樓住所，利
    用電腦連接網際網路，以帳號：「chaochank」登入不特定
    人均可連接閱覽之雅虎奇摩知識網（http://tw.knowledge.
    yahoo.com/），再以「popchank」、「匿名」等暱稱，引用
    被告之文章接續發表4篇標題為「築夢基金會的勞資問題及
    被性騷擾問題請教」、「築夢基金會遲發薪水該怎麼辦」、
    「築夢基金會老闆性騷擾，你會怎麼做呢？」、「趙少康前
    助理成立的築夢基金會勞資問題及性騷擾，可以找趙委員申
    訴嗎」之文章，傳述：「築夢基金會... 公司老闆又... 想
    偷摟女同事... 說女同事對他有意思（性騷擾）... 簽不平
    等合約... 還連搬好幾次辦公室！可能是多（躲）員工的告
    訴吧... 時常在言語上有被性騷擾的感覺... 前一名員工求
    去被語帶威脅地說：你那家公司我認識很多人啦！大家相度
    ㄟ到... 」等足以毀損丙○○名譽之文字；因認被告涉犯刑
    法第310條第2項加重誹謗罪嫌云云。
二、按犯罪事實應依證據認定之，無證據不得認定犯罪事實，刑
    事訴訟法第154條第2項定有明文。又公訴案件犯罪證據之蒐
    集，及提起公訴後，對犯罪事實之舉證責任及指出證明之方
    法，均屬公訴人之職責，原則上法院僅於當事人之主張及舉
    證範圍內進行調查證據，其經法定程序調查證據之結果，認
    已足以證明犯罪事實時，始得為犯罪事實之認定。若其為訴
    訟上之證明，於通常一般人仍有合理之懷疑存在，尚未達於
    可確信其真實之程度者，在該合理懷疑尚未剔除前，自不能
    為有罪之認定 (最高法院94年度台上字第2033號判決參照)
    。次按，言論自由為人民之基本權利，憲法第11條有明文保
    障，國家應給予最大限度之維護，俾其實現自我、溝通意見
    、追求真理及監督各種政治或社會活動之功能得以發揮。惟
    為兼顧對個人名譽、隱私及公共利益之保護，法律尚非不得
    對言論自由依其傳播方式為合理之限制。刑法第310條第1項
    及第2項誹謗罪即係保護個人法益而設。至刑法同條第3項對
    所誹謗之事，能證明其為真實者不罰，係針對言論內容與事
    實相符者之保障，並藉以限定刑罰權之範圍，非謂指摘或傳
    述誹謗事項之行為人，必須自行證明其言論內容確屬真實，
    始能免於刑責。惟行為人雖不能證明言論內容為真實，但依
    其所提證據資料，認為行為人有相當理由確信其為真實者，
    即不能以誹謗罪之刑責相繩，亦不得以此項規定而免除檢察
    官或自訴人於訴訟程序中，依法應負行為人故意毀損他人名
    譽之舉證責任，或法院發現其為真實之義務，業經司法院釋
    字第509號解釋在案。
三、公訴人認被告涉犯刑法第310條第2項加重誹謗罪嫌，係以告
    訴人丙○○之指訴、證人乙○○之證述、雅虎國際資訊股份
    有限公司95年8月2日雅虎（九五）字第0774號函及附件、乙○○所刊登之網路文章，及被告所為乙○○在雅虎奇摩知識
    網上所發表之文章中，有部分之文字係伊以電子郵件傳送予
    乙○○之供詞為其論據。訊據被告堅詞否認有何妨害名譽之
    犯行，辯稱：伊曾於92年9月至11月間任職於築夢基金會，
    乙○○曾以電子郵件與其聯絡詢問有關之前伊在築夢基金會
    之工作經驗，因告訴人曾因電腦文字排版問題，向伊表示文
    字要又粗又黑又大，其用字遣詞及說話之語氣、態度令伊聯
    想到男性生殖器官，十分不舒服，另伊之同事丁○○離職時
    ，告訴人曾對她說：「你那家公司我認識很多人啦！大家相
    度ㄟ到」等語，故伊即將上開自身經驗及從同事丁○○所聽
    聞之情形以電子郵件告知，所述情節均屬真實而非虛構，伊
    並不知道乙○○會將伊電子郵件之內容刊登在雅虎奇摩知識
    網上，乙○○也沒有告訴伊會將伊之郵件內容合併其他文字
    刊登在網路上；乙○○在雅虎奇摩知識網上所刊登之文章內
    容，除起訴書上所記載「時常在言語上有被性騷擾的感覺
    ... 前一名員工求去被語帶威脅地說：你那家公司我認識很
    多人啦！大家相度ㄟ到... 」係伊曾在寄送予乙○○之電子
    郵件上提及外，其餘均與伊無涉，伊對於乙○○刊登文章於
    網路上之行為並不知情，並無與乙○○有誹謗告訴人之犯意
    聯絡等語。
四、經查：
（一）按被告以外之人於審判外之言詞或書面陳述，除法律有規
      定者外，不得作為證據，刑事訴訟法第159條第1項定有明
      文；復按被告以外之人於偵查中向檢察官所為之陳述，除
      顯有不可信之情況者外，得為證據，同法第159條之1第2
      項亦有規定；再按被告以外之人於審判外之陳述，雖不符
      前4條之規定，而經當事人於審判程序同意作為證據，法
      院審酌該言詞陳述或書面陳述作成時之情況，認為適當者
      ，亦得為證據；同法第159條之5規定甚明。本案所據以認
      定事實之證據，其中部分屬於傳聞證據，除證人乙○○於
      偵查中向檢察官所為之陳述，業經具結且無顯不可信之情
      形存在，依刑事訴訟法第159條之1第2項規定，自具備證
      據能力外；其餘傳聞證據，因被告、辯護人及公訴人於本
      院審判程序中，均表示不爭執證據能力，本院認亦無違法
      或不當之情況，是該傳聞證據均具備證據能力，合先敘明
      。
（二）被告與證人乙○○均曾為築夢基金會之員工，告訴人則為
      築夢基金會之負責人；民國94年9月2日22時45分許，乙○○在其位於臺北市○○區○○路140巷7之4號3樓住處，利
      用電腦連接網際網路，以帳號：「chaochank」登入不特
      定人均可連接閱覽之雅虎奇摩知識網（http://tw.knowle
      dge.yahoo.com/），再以「popchank」、「匿名」等暱稱
      ，接續發表4篇標題為「築夢基金會的勞資問題及被性騷
      擾問題請教」、「築夢基金會遲發薪水該怎麼辦」、「築
      夢基金會老闆性騷擾，你會怎麼做呢？」、「趙少康前助
      理成立的築夢基金會勞資問題及性騷擾，可以找趙委員申
      訴嗎」之文章，傳述：「築夢基金會... 公司老闆又...
      想偷摟女同事... 說女同事對他有意思（性騷擾）... 簽
      不平等合約... 還連搬好幾次辦公室！可能是多員工的告
      訴吧... 時常在言語上有被性騷擾的感覺... 前一名員工
      求去被語帶威脅地說：你那家公司我認識很多人啦！大家
      相度ㄟ到... 」等文字，其中「時常在言語上有被性騷擾
      的感覺... 前一名員工求去被語帶威脅地說：你那家公司
      我認識很多人啦！大家相度ㄟ到」等文字，係引用被告寄
      送予乙○○之電子郵件內容等情，為被告所不爭執，並據
      告訴人指訴明確，核與乙○○於偵查及本院審理時所為證
      述相符，且有乙○○所刊登之網路文章、雅虎國際資訊股
      份有限公司95年8月2日雅虎（九五）字第0774號函及附件
      等件附卷可證，自堪信為真實。
（三）又據證人乙○○於偵查中證稱：94年6月、7月伊任職於築
      夢基金會，當時伊在無預警之情況下被告知離職，不知道
      該怎麼辦，94年8、9月間，伊用「築夢」當關鍵字找到了
      被告之網站，便與她聯繫，被告說她在築夢基金會任職不
      愉快，當初是被告把她的遭遇說給伊聽，伊說要上網求救
      ，被告也同意把她寫給伊的訊息一同張貼上網，所以才上
      雅虎知識家族撰寫文章（見95年度偵字第24772號第61頁
      ）；伊告知被告會將她的遭遇到網路上尋求支援，有明白
      告訴被告要將她寫給伊的文章轉貼到網路上，時間是在張
      貼前（見95年度偵字第24772號第62頁）；伊有告訴被告
      會張貼在奇摩知識網，看有無其他受害人（見96年度偵續
      字第115號卷第16頁）。於本院審理時，乙○○除亦為同
      上之證述外（見本院第52頁反面、第53頁），另證稱：伊
      告知被告要將她給伊之電子郵件內容張貼在奇摩知識網時
      ，被告沒有說不要貼，也沒有特別說可以或不可以，就伊
      之認知，伊覺得就是可以（見本院卷第53頁、第54頁）；
      伊將起訴書上所載之內容張貼於網路上時，只有告訴被告
      要引用她提供的那段話，除了被告提供之內容外，伊並沒
      有告訴被告還有其他的內容，也沒有把張貼的全部內容給
      被告看過或朗讀給被告聽過，被告應該只知道她寫的那段
      內容被張貼上網，而不知道其他部分等語（見本院卷第54
      頁正反面）。另被告於警詢時自陳：乙○○將伊寄送予乙○○之電子郵件內容張貼於網路上，伊應該有同意等語（
      見95年度偵字第24772號卷第10頁）。則依乙○○上開證
      述，乙○○將被告所寄發之電子郵件內容：「時常在言語
      上有被性騷擾的感覺... 前一名員工求去被語帶威脅地說
      ：你那家公司我認識很多人啦！大家相度ㄟ到」張貼於雅
      虎奇摩知識網前，曾告知被告欲將其電子郵件內容張貼上
      網，且告知此舉係為尋求支援，並查看是否有另外之被害
      人，被告並未有任何反對之意思表示；而乙○○與被告並
      無何仇怨，亦無虛構事實誣陷被告之可能。則以乙○○當
      初與被告聯絡之動機、被告與乙○○電子郵件往來內容、
      討論事項、乙○○引用被告電子郵件內容刊登上網之目的
      觀之，被告顯有默示同意乙○○將其電子郵件內容張貼上
      網，以搜尋其他曾在築夢基金會工作而與彼等有相同遭遇
      之人並尋求支援之意思，被告於警詢時亦供述伊同意乙○○將伊所提供之內容張貼上網；從而，被告於本院審理時
      辯稱伊對於乙○○將伊上開電子郵件內容張貼上網並不知
      情，亦未同意云云，自無足取。又除了上開「時常在言語
      上有被性騷擾的感覺... 前一名員工求去被語帶威脅地說
      ：你那家公司我認識很多人啦！大家相度ㄟ到」部分文字
      為被告所提供者外，其餘起訴書中所提及乙○○所刊登之
      文章內容，均非出自於被告，而被告於乙○○刊登前亦不
      知情，業據乙○○證述屬實，是將其餘文字張貼於網路上
      之行為，純係乙○○之個人作為，自難認與被告有何關涉
      ，公訴人主張該部分文章之刊登，被告與乙○○有犯意聯
      絡，自非可採。
（四）關於被告所提及「時常在言語上有被性騷擾的感覺... 前
      一名員工求去被語帶威脅地說：你那家公司我認識很多人
      啦！大家相度ㄟ到」等情，被告辯稱係伊本人親身及另一
      名員工丁○○之經歷，而非虛構等語。查：被告於另案乙○○被訴妨害名譽案件（本院96年度易字第491號）審理
      中供稱文中所述「在言語上有被性騷擾的感覺」，係指某
      次製作文件時，告訴人可能覺得某些字特別重要，強調這
      些字要加粗、加黑，後來又重覆一次說，又粗、又黑、又
      大，且表情讓伊覺得很不舒服等語，業據本院調閱上開案
      件卷宗核閱無訛（見96年度易字第491號卷第59頁）；於
      本院審理時復供稱：告訴人以又粗、又大、又黑之言語要
      求伊調整文件的內容，告訴人說話時之表情、和口氣讓伊
      覺得很不舒服，覺得在影射男性生殖器，讓伊有被侵犯的
      感覺等語（見本院卷第130頁）。而告訴人於上開本院96
      年度易字第491號案件審理中亦自陳：伊會糾正員工製作
      文件時排版上的錯誤，例如文章標題或是任何文件、文章
      要強調的部分，用粗黑體標示或放大，伊可能有對被告說
      過類似的話，伊對很多員工都說過等語 (見96年度易字第
      491號卷第52頁、第53頁）。堪信被告指稱告訴人曾對伊
      說加粗、加黑等字眼，應非子虛，則告訴人以男性主管之
      身分，對女性員工即被告強調「加粗、加黑」，令被告產
      生不舒服感覺，而於主觀上認為有性騷擾情事，尚無悖常
      情，被告就其自身親身經歷表達感受、看法，並非無中生
      有。另證人丁○○於本院審理時證稱：伊自92年8、9月間
      起在築夢基金會任職，於同年10月間離職；因剛好基金會
      之活動告一段落，伊認為在基金會學不到東西，另有人生
      規劃，且在基金會裡與告訴人相處不愉快，故決定離職，
      伊記得有一次，伊提東西走在告訴人後面，告訴人就質疑
      伊是不是嫌他有狐臭還是怎樣，為何離他那麼遠，且說伊
      之臉和死人一樣臭，在伊之前也有同事有類似的經驗，因
      為工作不是很愉快而離職；伊在92年10月間要離職時曾以
      電話告知告訴人，一開始告訴人與伊對於離職之日期有爭
      議，因為告訴人希望伊能做久一點，但伊表示沒有辦法，
      因伊於10月20日即將至新公司即三立電視台工作，告訴人
      聽了以後就很生氣、口氣很兇地說：「你工作的公司我認
      識很多人，大家相度ㄟ到（台語）」等語（見本院卷第61
      頁、第62頁），則被告辯稱伊所提及「前一名員工求去被
      語帶威脅地說：你那家公司我認識很多人啦！大家相度ㄟ
      到」等內容，係聽聞證人丁○○於離職時所轉述等情，亦
      屬可採。另證人乙○○及被告本人在築夢基金會工作時，
      均有不愉快之經驗，前已敘及外，證人乙○○尚於本院審
      理時證稱：在基金會工作時有遲發薪水、沒有拿到薪資明
      細等事情發生，而於伊任職期間，因為告訴人說話音量較
      大，語態上比較兇，故女同事們都比較怕他等語（見本院
      卷第53頁反面至第55頁）。從而，告訴人在工作上指導員
      工時，其言詞、態度或較為嚴厲，而導致部分員工心裡感
      覺不舒服，故雖告訴人否認曾對證人丁○○說過上開言詞
      ，然被告本於其自身與告訴人一同工作時之經驗，而認為
      證人丁○○所述並非空穴來風，應有所本，亦無違常情。
      被告既有相當理由確信證人丁○○所言為真，其以電子郵
      件傳達予乙○○知悉，並同意此部分內容張貼上網，揆之
      前揭司法院大法官會議釋字第509號解釋，自無從以誹謗
      罪之刑責相繩。
（五）又行為人意圖散布於眾，而指摘或傳述足以毀損他人名譽
      之事，若涉於私德而與公共利益無關者，即便能證明為真
      實，亦不可解免誹謗之罪責，刑法第310條第3項但書規定
      甚明。然築夢基金會成立宗旨在鼓勵青年多自我充實、參
      與社會、關懷海內外事務，最近幾年活動均係行政院大陸
      委員會、教育部補助，主要經費來自外界捐贈一情，業據
      告訴人於另案本院96年度易字第491號案件審理時證述明
      確（見96年度易字第491號卷第69頁），顯見築夢基金會
      之運作與公益息息相關，是被告所為上開針對告訴人「時
      常在言語上有被性騷擾的感覺... 前一名員工求去被語帶
      威脅地說：你那家公司我認識很多人啦！大家相度ㄟ到」
      之指述，既與告訴人擔任築夢基金會負責人有關，顯非僅
      涉及告訴人私德而與公共利益無涉，是自無刑法第310條
      第3項但書之適用。
（六）綜上各節，被告同意乙○○引用其電子郵件內容張貼上網
      之「時常在言語上有被性騷擾的感覺... 前一名員工求去
      被語帶威脅地說：你那家公司我認識很多人啦！大家相度
      ㄟ到」部分，或為自身經歷，或有相當理由確信為真實，
      均有所本，而非虛構；其餘乙○○張貼上網之內容，被告
      並不知情，屬乙○○個人行為，縱有毀損告訴人名譽，亦
      與被告無涉。從而，公訴人所提出之證據並無法證明被告
      有何加重誹謗犯行，此外，復查無其他積極證據，足資證
      明被告有與乙○○共犯加重誹謗罪之犯行，揆諸首揭規定
      及說明，本案既不能證明被告犯罪，即應為無罪判決之諭
      知，以免冤抑。
據上論斷，應依刑事訴訟法第284條之1、第301條第1項，判決如
主文。
本案經檢察官王志超到庭執行職務。
中    華    民    國    97    年    7     月    31    日
                      刑事第一庭  法  官  劉素如
上正本證明與原本無異。
如不服本判決，應於判決送達後10日內向本院提出上訴狀 (應抄
附繕本)。
                                  書記官  陳育君
中    華    民    國    97    年    7     月    31    日


司法院資訊處製作；財團法人民間司法改革基金會備份。
